臺灣高等法院臺中分院民事判決　　　　　 94年度重上字第1號
上　訴　人　　國泰世華商業銀行股份有限公司五權分公司
法定代理人　　戊○○
訴訟代理人　　尤英夫　律師
受 告知 人　　中央產物保險股份有限公司
法定代理人　　乙○○
被 上訴 人　　甲○○
（即被參加人）
訴訟代理人　　王叔榮　律師
　　　　　　　魏其村　律師
參　加　人　　太平洋證券股份有限公司
法定代理人　　丙○○
訴訟代理人　　丁○○
　　　　　　　蕭壬宏　律師
上列當事人間請求返還寄託物等事件，上訴人對於中華民國93年
10月27日台灣台中地方法院第一審判決提起上訴，本院於96年7
月17日言詞辯論終結，判決如下：
    主      文
上訴駁回。
第二審訴訟費用由上訴人負擔。
    事實及理由
壹、程序部分：
（一）按就兩造之訴訟有法律上利害關係之第三人，為輔助一造
      起見，於該訴訟繫屬中，得為參加，民事訴訟法第58條定
      有明文。又就兩造之訴訟有法律上之利害關係之第三人，
      為輔助一造起見得參加於該訴訟，所謂法律上之利害關係
      者，即因兩造所受裁判之結果，而自己亦須受其影響之謂
      （最高法院17年聲字第42號判例參照）。本件參加人太平
      洋證券股份有限公司因其前受僱人陳志朋未經被上訴人授
      權盜賣被上訴人之股票，致被上訴人受有損害，則依民法
      第184條及第188條之規定對被上訴人負連帶賠償責任，雖
      參加人就本件訴訟被上訴人之勝敗與否，均不能因此解免
      其依法對被上訴人應負之連帶賠償責任，然被上訴人就本
      案之勝敗，其執行結果將影響被上訴人損害額之範圍，其
      對參加人所得主張之損害範圍亦同受影響，就此而言，參
      加人顯將受直接或間接之不利益，自有法律上之利害關係
      。故應認參加人得輔助被上訴人而為參加，以保護其利益
      。至本件參加人聲請意旨另略以：被上訴人與上訴人間之
      返還寄託物之訴訟業由本院審理中，現被上訴人業已將其
      返還寄託物之請求權讓與聲請人（即參加人），並提出和
      解書影本乙份為證，爰依民事訴訟法第254條規定聲明承
      當訴訟云云，為上訴人所不同意，且本院經核亦不應准許
      ，爰另以裁定駁回之，併此敘明。
（二）次按，當事人得於訴訟繫屬中，將訴訟告知於因自己敗訴
      而有法律上利害關係之第三人，民事訴訟法第65條第1項
      定有明文。又告知訴訟乃當事人一造於訴訟繫屬中，將其
      訴訟告知於因自己敗訴而有法律上利害關係之第三人，以
      促其參加訴訟。而所謂有法律上利害之關係之第三人，係
      指本訴訟之裁判效力及於第三人，該第三人私法上之地位
      ，因當事人之一造敗訴，而將致受不利益，或本訴訟裁判
      之效力雖不及於第三人，而第三人私法上之地位因當事人
      之一造敗訴，於法律上或事實上依該裁判之內容或執行結
      果，將致受不利益者而言（最高法院51年度台上字第3038
      號判例參照）。查被上訴人向上訴人銀行請求返還寄託物
      ，而中央產物保險股份有限公司為上訴人銀行之銀行業綜
      合保險之保險人，依保險單條款之約定，上訴人銀行如在
      本件訴訟敗訴時，保險公司需負理賠。如是，上訴人依民
      事訴訟法第65條之規定，聲請對中央產物保險股份有限公
      司為訴訟告知，於法並無不合。
（三）又按當事人喪失訴訟能力或法定代理人死亡或其代理權消
      滅者，訴訟程序在有法定代理人或取得訴訟能力之本人，
      承受其訴訟以前當然停止；惟有訴訟代理人時不適用之；
      另承受訴訟人，於得為承受時，應即為承受之聲明。民事
      訴訟法第170條、第173條及第175條第1項分別定有明文。
      本件訴訟繫屬中，上訴人之法定代理人由黃雪嬌變更為戊
      ○○，業經上訴人陳明在卷，並於民國（下同）95年1月
      12 日以書狀聲明承受訴訟，依民事訴訟法176條規定，爰
      予准許之。
貳、實體部分：
一、被上訴人主張：
(一)被上訴人於89年2月21日在參加人太平洋證券股份有限公司
    五權分公司（以下稱太平洋證券五權分公司）開設518619號
    證券存摺帳戶進行股票買賣業務，並在上訴人銀行開設活期
    儲蓄存款帳戶（帳號00000000000號），以便買賣股票及交
    易後相關股款收付、劃撥、交割及轉帳使用，於同年月22日
    起委託參加人公司業務經理陳志朋填單買進天仁公司股票72
    萬3000股（723張），並已存入集保公司，同年8月8日獲分
    配股票股利5萬1333股，合計被上訴人持有之股數為77萬433
    3股（774張）。詎料，陳志朋竟意圖為自己不法之所有，先
    於89年8月初，在台中市區內不詳地點，委由不知情之某刻
    印店成年業者偽刻被上訴人之印鑑章乙枚，隨即於同年8月
    10日，在未經被上訴人同意與授權下，擅自在上訴人銀行之
    「開戶、聯行代收付、金融卡、代繳款項、語音查詢、電話
    轉帳、網路銀行申請綜合約定書」之立約書人欄內，偽造被
    上訴人之署押及蓋用偽刻之印文，將約定書內第5項之「語
    音查詢約定」及第6項之「電話轉帳約定」欄內，分別偽填
    語音查詢密碼為1234並轉帳至訴外人劉光清所開立之上海商
    業銀行中港分行00000000000000號帳戶內，並向上訴人銀行
    提出行使主張：「存戶（指被上訴人）茲指定在貴行及（或
    ）他行帳戶共個作為電話轉帳存入帳戶，並請不必寄發對帳
    單，由存戶自行查詢有關交易或餘額」；嗣於89年8月10日
    、11日、14日與17日，先後盜賣被上訴人上開774張股票，
    並以語音轉帳方式，將盜賣所得金額，自被上訴人帳戶分別
    轉入上開劉光清帳戶內，合計新台幣（下同）869萬1484元
    ，陳志朋所犯偽造文書等罪，業經本院91年度上訴字第713
    號刑事判決判處有期徒刑4年10月確定。上述事實業經陳某
    在涉犯偽造文書等案及本件原審審理時坦承不諱，有刑事判
    決及民事判決可稽。為此，被上訴人爰依民法第603、602條
    規定提起本訴訟請求。
(二)上訴人銀行法務人員陳春安於前揭民事案件證述時，提出被
    上訴人在該行開戶之印鑑卡、語音查詢密碼撤銷申請書以及
    上開綜合約定書原本，而參加人太平洋證券公司亦提出被上
    訴人於該公司開戶之印鑑卡、聲明書、櫃檯買賣有價證券開
    戶契約等資料原本，經法官當庭以肉眼比對後，不僅認定上
    述綜合約定書內所蓋二枚甲○○印文，與其餘資料原本上之
    甲○○印文顯不相符，尤以二者「麗」字之「匕」位置印文
    顯然有異，亦認定綜合約定書上之甲○○名義之簽名，亦與
    其餘資料原本上之甲○○簽名字跡不符，且依法務部調查局
    91年10月2日調科貳字第09100612470號鑑定通知書鑑定結果
    ，認為：「一、甲類印文與乙類印文不同；二、Ａ類字跡部
    分筆劃滯澀，書寫欠自然，其與Ｂ類字跡書寫者之正常筆劃
    特徵不同，惟因Ａ類待鑑定簽名「『甲○○』僅有一式，且
    其中「麗」字惟印文所遮蓋，不易辯識其筆劃特徵，依現有
    資料，研判認為兩類字跡有可能非同一人所書。」等語，益
    證上開上訴人銀行之綜合約定書上之『甲○○』印文確與被
    上訴人留存於該銀行印鑑卡上之真正印文不符，且該綜合約
    定書上之『甲○○』簽名，亦與被上訴人本人親簽者不同，
    故該約定書確係陳志朋持偽刻之被上訴人印章偽蓋印文並偽
    簽被上訴人之簽名而辦理，而非被上訴人本人所辦理。」足
    見上訴人辯稱銀行行員經肉眼核對，並無法發現印章及簽名
    係偽造，銀行已盡善良管理人注意義務，顯無可採。
(三)存戶於銀行設立活期存款帳戶後，其與銀行間所成立之金錢
    寄託關係，雙方顯有存入帳戶之款項均屬存戶所有之概括寄
    託意思之合意，此參第三人如誤存款項，該第三人不得對銀
    行請求退款或還款，而需對存戶主張不當得利，始能獲得救
    濟，即可知之。就該誤存之款項，在該款存入帳戶之同時，
    於存戶與銀行間發生寄託關係，初不問存款人究係本於自主
    意識或出於錯誤，均不生影響；否則，如謂存戶與銀行間就
    該誤存之款項不成立寄託關係，豈不等同認為誤存者與銀行
    間始存在法律關係，準此，該誤存者豈非得以逕向銀行行使
    權利？而銀行如對誤存者負有返還義務，豈不認定銀行在接
    受寄託之初，即負有審查該款是否存戶所有之義務？是存戶
    與金融機構間之金錢寄託契約，自始即當然存有概括寄託意
    思之合意至明。況金融機關所需審核者，乃所提領之金額是
    否正確，提領之程序是否符合內部作業程序，至資金是否由
    存戶自行或受其指示匯入，倘非因金融機關之計算錯誤，縱
    使係他人意思表示錯誤而匯入，亦屬存戶與第三人間另有所
    請求之問題，金融機關對此並無實質審查權，否則不啻加重
    金融機關之審核責任，使金融人員由形式作業審核變成實質
    審查，勢造成金融體系之混亂，因此不允許金融人員於存戶
    領款時得審核其存款之來源，並可以此為由拒絕存戶提領，
    是存入被上訴人帳戶內之款項是否基於被上訴人之意思或指
    示第三人存入，及其來源是否合法，是否因偶發事件或他人
    犯罪而將金錢存入寄託人之帳戶，均非金融機關所得過問。
    是被上訴人之股票係遭訴外人陳志朋所盜賣，而盜賣所得已
    存入被上訴人所有在上訴人銀行內之帳戶乙情，業如前述，
    依上開說明，自應認就該盜賣股票所得款，於匯入被上訴人
    在上訴人所設立之帳戶內後，被上訴人與上訴人間即已合法
    成立消費寄託之法律關係，即就該所得款，被上訴人係寄託
    人，上訴人則係受寄人。
(四)被上訴人在上訴人所開立活期儲蓄存款帳戶，就所存入（或
    匯入）之款項，於雙方彼此間係存在消費寄託關係乙節，已
    如前述。而依上訴人之電話轉帳作業辦法三規定：申請方式
    (二)由存戶（負責人）持身分證及原留印鑑向原存單位辦理。
    可見，依該銀行之作業規定辦理電話轉帳，須由存戶本人持
    身分證及原留印鑑辦理，上訴人准許活期儲蓄存款或活期存
    款之存戶辦理電話轉帳手續，即存戶可利用語音電話系統，
    輸入轉出帳戶之密碼、轉帳金額及轉入之帳號，而完成轉帳
    ，無須本人持蓋有印鑑之取款條辦理，即可以電話語音輸入
    方式而轉帳，而發生存戶之活期存款轉至他帳戶之結果，足
    以發生存戶領取存款之相同效果，則上訴人銀行關於該電話
    轉帳申請手續之辦理，自應盡善良管理人之注意義務。本件
    綜合約定書係陳志朋擅自代理被上訴人辦理電話轉帳，簽立
    該綜合約定書時，並非被上訴人本人到場辦理，本件被上訴
    人本人既未到場辦理，又未提出被上訴人本人之身分證原本
    ，且綜合約定書上所蓋之印文以肉眼比對，如前所述，與被
    上訴人原留印鑑容有不符之處，則上訴人承辦人員竟准其辦
    理相關手續，顯已違反該行之作業規定，自屬未盡善良管理
    人之注意義務，並有重大過失，該偽造之綜合約定書之約定
    ，對被上訴人亦不生效力，準此，訴外人陳志朋事後利用電
    話轉帳而將被上訴人帳戶內之存款轉帳盜領，上訴人銀行依
    該電話轉帳指示而將被上訴人存款轉出，對被上訴人自不生
    清償之效力。故被上訴人仍得行使寄託物返還請求權，請求
    上訴人返還轉帳部分之金額，而就該轉帳之金額合計 869萬
    1484元，是被上訴人基於消費寄託之法律關係請求上訴人返
    還該金額，即屬有據。
(五)上訴人雖抗辯被上訴人既向上訴人主張基於消費寄託之法律
    關係請求返還消費寄託物，又向被參加人主張損害賠償請求
    權，被上訴人顯有不當得利之嫌云云。惟請求權競合乃同一
    債權人與債務人間，因同一之單一事實以同一給付目的之數
    個請求權之併存，有請求權之債權人，得就數請求權選擇行
    使其一，請求權之行使已達目的者，其他請求權即行消滅，
    如未達目的者，仍得行使其他請求權。被上訴人主張對上訴
    人有請求返還消費寄託物之權利，但與被上訴人間係本於侵
    權行為損害賠償及消費寄託之法律關係等各別之發生原因，
    係屬個別獨立之法律關係，併此敘明。
二、上訴人則以：
(一)否認陳志朋偽刻被上訴人之印章，且刑事判決採用調查局之
    認定，不足採。另被上訴人雖主張其所有之股票，遭陳志朋
    盜賣，並將因此所得之款項匯入其設於上訴人銀行之帳戶內
    ，惟該盜賣股票之行為未經被上訴人授權，是無從認定陳志
    朋得代理被上訴人與上訴人銀行成立消費寄託之意思合致，
    亦無法據此事實與外觀上匯入款項之行為，即遽以創設被上
    訴人與上訴人銀行間存有事實上契約關係；縱認兩造間成立
    消費寄託關係，依據證券商與投資戶之交易習慣，陳志朋代
    理被上訴人至上訴人銀行處辦理電話語音轉帳程序符合一般
    經驗法則，且上訴人銀行經以肉眼核對陳志朋所提被上訴人
    之身分證影本、蓋有被上訴人印鑑章及與被上訴人本人簽名
    相符之申請書，並無法發現印章及簽名係為偽造而核准，已
    盡善良管理人之注意義務，並無過失可言，故上訴人銀行日
    後依電話轉帳指示將被上訴人帳戶內之款項予以轉出，對被
    上訴人當然發生清償之效力，否則亦有表見代理之適用。
(二)被上訴人是於89年2月21日，在參加人公司開設00000000000
    號證券存摺帳戶，作為其進行股票買賣業務之用，並在上訴
    人銀行以其名義開設00000000000號活期儲蓄存款帳戶，以
    便於股票買賣交易後作為其相關股款之收付、劃撥、交割及
    轉帳等相關事宜之用。由此可知，被上訴人所有之買賣股票
    款項之收付、轉帳、劃撥等交易事項，均是利用上開銀行帳
    戶予以完成。且被上訴人委託參加人公司進行股票買賣交易
    時，均是由訴外人陳志朋全權負責處理股票填單買進或賣出
    之相關事宜。依據一般投資戶與證券商之作業流程視之，因
    於投資戶平日工作繁忙，證券商為拉攏投資戶起見，常見投
    資戶填具相關之文書表格後，委由證券商代客戶處理，且被
    上訴人所有股票買賣事宜亦均由訴外人陳志朋代為處理。據
    此，依據證券商與投資戶之交易習慣，被上訴人委託訴外人
    陳志朋至上訴人處代為辦理電話語音轉帳程序亦符合一般經
    驗法則。是以，於訴外人陳志朋攜帶甲○○之身分證影本、
    蓋有被上訴人印鑑章及與被上訴人本人簽名相符之申請書至
    上訴人處申請辦理電話語音轉帳時，上訴人經肉眼核對後，
    並無法發現印章及簽名係為偽造，而核准被上訴人之語音轉
    帳申請，實已盡到善良管理人應盡之義務，上訴人就此無任
    何過失可言，上開電話轉帳之約定在雙方間自然發生效力，
    故上訴人日後依電話轉帳指示將被上訴人帳戶內之款項予以
    轉出，對被上訴人當然發生清償之效力。
(三)存款戶於金融機構開設存款帳戶時，固可認為二者間成立消
    費寄託關係。惟契約須經兩造意思合致，始能成立。因此，
    金融機關與存款戶間，須存款戶有將金錢交付金融機關之意
    思表示，而金融機關則有允為保管之意思表示，兩者達成一
    致，始能成立消費寄託之契約關係。否則其消費寄託關係，
    即無由成立。目前股票交易實務，採取證券集中保管制度，
    投資人於證券公司開設交易帳戶之同時，必須同時開設證券
    集中保管帳戶，將所購買之股票委由證券公司交由集保公司
    集中保管，於投資人請求返還時，僅返還同種類、同數量之
    證券即可，無須返還原物，從而投資人與證券公司間就證券
    之保管，亦成立消費寄託關係。依被上訴人主張之事實以觀
    ，其在參加人公司集保戶內之股票，既係遭訴外人陳志朋所
    盜賣，則其出賣股票顯非出自其本身之意思，亦非出自有權
    代理被上訴人之人所為。可知，被上訴人並無出賣其設立於
    參加人公司集中帳戶內股票之意思，該股票買賣契約無從成
    立，則參加人公司將交易所得之股款匯入被上訴人設於上訴
    人之帳戶內，並不生清償之效力，從而參加人公司對被上訴
    人仍應負返還股票之責。
(四)其次，參加人公司將上開股票遭盜賣所獲得之款項，縱然匯
    入被上訴人在上訴人銀行所設立之帳戶內，然因上開匯入款
    項之行為非被上訴人所為，亦非經被上訴人授權所為，自不
    能認為被上訴人有將出賣股票所得價款以消費寄託之意思存
    入上訴人銀行內。訴外人陳志朋既係盜賣被上訴人之股票，
    則亦無從認定其有代理被上訴人等將盜賣股票所得之款，以
    與上訴人成立消費寄託關係之意思存入被上訴人之帳戶內。
    且訴外人陳志朋將盜賣系爭股票所得之系爭股款轉入復轉出
    被上訴人活儲帳戶之過程顯為虛存虛提。由此可知，被上訴
    人於主觀上就系爭股款根本未與上訴人有成立消費寄託契約
    之意思合致。進一步言，買賣交易股票等證券，固為社會所
    常見，惟尚非生活上不可欠缺之照顧給付，於此情形，倘謂
    遭盜賣所得系爭股款事實上、外觀上有存入被上訴人設於上
    訴人銀行系爭活儲帳戶內之行為，且在被上訴人顯無締約意
    思之情形下，仍逕予擬制被上訴人主觀上已與上訴人就系爭
    股款有消費寄託關係之意思合致，而有學理上所稱之事實上
    契約關係，遽而創設被上訴人與上訴人間之消費寄託契約關
    係，顯非妥適而與法不合。是以，被上訴人自不得依照消費
    寄託契約關係請求上訴人返還寄託物。被上訴人遭訴外人陳
    志朋所盜賣之股票，參加人公司應負起返還之責任，而被上
    訴人就此亦對參加人公司提起返還股票之訴。是以，如被上
    訴人於上開訴訟中獲得勝訴判決，而由參加人公司將股票返
    還予被上訴人，則被上訴人所受之損害已被填補，上訴人對
    被上訴人之金錢債務即歸於消滅，被上訴人自不得再向上訴
    人請求金錢賠償，否則被上訴人再向上訴人求償，顯然重複
    受償，有不當得利之嫌等語，資為抗辯。
三、參加人則陳稱：
    參加人之前受僱人陳志朋盜賣被上訴人股票後，陸續將被上
    訴人設於上訴人世華銀行帳戶內之存款以電話語音轉帳方式
    ，轉入訴外人劉光清在上海商業銀行之00000000000000號帳
    戶，金額合計869萬1484元，其明細如下：(1)89年8月11日：
    630108元；(2)89年8月14日：00000000元及630108元；(3)89
    年8月15日：416673元；(4)89年8月16日：0000000元及00000
    00元；(5)89年8月17日：0000000元及407342元。上述陳志朋
    領取被上訴人存款之方式，上訴人世華銀行對被上訴人不生
    清償之效力，被上訴人仍得對上訴人世華銀行行使寄託物返
    還請求權，請求履行債務，是上訴人世華銀行辯稱兩造間無
    消費寄託之法律關係，並不足採等語。
四、原審經審酌兩造所提出之攻擊防禦方法後，認被上訴人基於
    消費寄託之法律關係請求上訴人返還 869萬1484元及其法定
    利息，於法有據，應予准許，至於被上訴人其餘請求則於法
    不合，予以駁回。（本院按：被上訴人對原審判決其敗訴部
    分，未聲明不服，該部分已告確定）上訴人則就其敗訴部分
    不服提起上訴，並聲明：（一）原判決不利於上訴人之部分
    廢棄。（二）上開廢棄部分，被上訴人在第一審之訴暨假執
    行之聲請均駁回；（三）第一、二審訴訟費用由上訴人負擔
    。被上訴人於本院答辯聲明則為：（一）上訴駁回。（二）
    第二審訴訟費用由上訴人負擔。參加人則聲明：（一）上訴
    駁回。（二）第二審訴訟費用由上訴人負擔。
五、下列事實，為兩造當事人所不爭執，本院自得採為判決之基
    礎：
  (一)被上訴人於八十九年二月二十一日在參加人太平洋證券公司
    五權分公司開設證券存摺帳戶進行股票買賣業務，並在上訴
    人公司開設活期儲蓄存款帳戶（帳號0000000000
    0號），以便買賣股票及交易後之股款收付、劃撥、交割及
    轉帳使用。
  (二)被上訴人於八十九年二月二十二日委託太平洋證券公司業務
    經理陳志朋填單買進天仁公司股票七十二萬三千股（七百二
    十三張），並已存入集保公司，同年八月八日配股五萬一千
    三百三十三股，合計被上訴人持有之股數為七十七萬四千三
    百三十三股（七百七十四張）。
  (三)陳志朋因偽刻被上訴人印鑑章，未經被上訴人授權下，將被
    上訴人在上訴人世華銀行內之「開戶、聯行代收付、金融卡
    、代繳款項、語音查詢、電話轉帳、網路銀行申請綜合約定
    書」之立約書人欄內偽造被上訴人署押及蓋用偽刻之印文，
    將約定書內「語音查詢約定」及「電話轉帳約定」欄內，偽
    填轉帳至訴外人劉光清所開立之上海銀行中港分行帳戶內，
    並於八十九年八月十日至十七日，先後盜賣被上訴人上開七
    百七十四張股票，以語音轉帳方式，將盜賣所得金額，自被
    上訴人帳戶轉入上開劉光清帳戶內，合計八百六十九萬一千
    四百八十四元，陳志朋所犯偽造文書等罪，業經刑事庭判處
    有期徒刑四年十月確定（詳如臺灣高等法院臺中分院九十一
    年度上訴字第七一三號刑事判決，參原審卷第45至48頁與第
    181至191頁），並經本院調閱陳志朋刑事確定判決卷查明屬
    實，且為當事人所不爭執，應為屬實。
六、經查，被上訴人主張陳志朋偽造伊之署押及蓋用偽刻之印章
    盜賣伊所有之天仁公司股票774張，並將盜賣所得金額869萬
    1484元，自被上訴人設於上訴人銀行之活期儲蓄存款帳戶轉
    入訴外人劉光清所開立之上海商業銀行帳戶內，故上訴人銀
    行顯有重大過失，被上訴人依返還寄託物之法律關係請求上
    訴人銀行返還該 869萬1484元。上訴人則除否認陳志朋偽刻
    被上訴人之印章外，並稱其與被上訴人間並未成立消費寄託
    關係；且縱認兩造間成立消費寄託關係，陳志朋之代理程序
    符合一般經驗法則，上訴人銀行並無過失；況被上訴人與陳
    志朋間亦應有表見代理之適用；另被上訴人既已對參加人提
    起返還股票之訴，並獲得勝訴之確定判決，則被上訴人所受
    之損害已獲填補，應不得再向上訴人請求金錢賠償云云。是
    當事人間之主要爭點在於：(一)訴外人陳志朋是否有偽造被上
    訴人之印章及署押？(二)被上訴人與上訴人間，就遭盜賣之股
    票所得款項，是否成立消費寄託關係？(三)兩造就上開款項如
    已成立消費寄託關係，就訴外人陳志朋所辦理之電話轉帳約
    定，該轉出進入訴外人劉光清帳戶之行為，對被上訴人是否
    發生清償之效力？(四)訴外人陳志朋是否為被上訴人甲○○之
    代理人？其間是否有表見代理之適用？(五)被上訴人已對參加
    人提起返還股票之訴，並獲得勝訴之確定判決，是否得再向
    上訴人請求金錢賠償？茲分別析述如下：
(一)陳志朋是否有偽造被上訴人之印章及署押？
    查陳志朋未經被上訴人授權，擅自在上訴人銀行之「開戶、
    聯行代收付、金融卡、代繳款項、語音查詢、電話轉帳、網
    路銀行申請綜合約定書」之立約定書人欄內偽造被上訴人之
    署押及蓋用偽刻之被上訴人印章，並在上開約定書第五項（
    即申請語音查詢）之「語音查詢約定」及第六項（即申請電
    話轉帳）之「電話轉帳約定」欄內分別偽填轉帳至訴外人劉
    光清所開立之上海銀行中港分行00000000000000號帳戶，嗣
    陳志朋於盜賣被上訴人股票後再以電話轉帳方式，將總金額
    869萬1484元轉帳至劉光清帳戶，為兩造當事人間所不爭執
    之事實；且台灣台中地方法院91年度重訴字第564號民事事
    件審理時，曾將上訴人銀行所提出業經該行法務人員陳春安
    證述確由該行取出之甲○○開戶之印鑑卡、語音查詢密碼撤
    銷申請書原本，與上開綜合約定書原本，及參加人提出被上
    訴人於該公司開戶之資料原本，經以肉眼比對上開上訴人之
    「開戶、聯行代收付、金融卡、代繳款項、語音查詢、電話
    轉帳、網路銀行申請綜合約定書」（其上立約定書人欄內所
    蓋兩枚「甲○○」印文編為甲類，「甲○○」簽名字跡編為
    Ａ類鑑定資料）與被上訴人在上訴人銀行之活期儲蓄存款帳
    戶開戶印鑑卡、語音查詢密碼撤銷申請書、被上訴人在參加
    人開戶之印鑑卡、聲明書、櫃檯買賣有價證券開戶契約（上
    開證物上所蓋「甲○○」印文編為乙類、其上「甲○○」簽
    名字跡編為Ｂ類鑑定資料），發現其中甲類印文與乙類印文
    顯不相符（尤以二者「麗」字之「匕」位置印文顯然有異）
    ，且Ａ類資料上之「甲○○」簽名亦與Ｂ類資料上「甲○○
    」簽名字跡不符等岐異，該法院並將上開資料送請法務部調
    查局鑑定，結果認為：「一甲類印文與乙類印文不同；二Ａ
    類字跡部分筆劃滯澀，書寫欠自然，其與Ｂ類字跡書寫者之
    正常筆劃特徵不同，惟因Ａ類待鑑定簽名「甲○○僅有一式
    ，且其中「麗」字惟印文所遮蓋，不易辯識其筆劃特徵，依
    現有資料，研判認為兩類字跡有可能非同一人所書。」等語
    ，此有判決書與該局鑑定通知書影本可稽（參原審卷第13至
    33 頁與第213頁）。足認陳志朋於刑事案件中所為之自認，
    與事實相符。且該系爭上訴人銀行「綜合約定書」確係陳志
    朋本人持偽刻之印章偽蓋印文並偽簽被上訴人之簽名辦理。
    上訴人辯稱：被上訴人之印章非偽刻，因從肉眼辨認係相符
    ，刑事判決採用調查局之認定有誤云云，顯不足取。
(二)被上訴人與上訴人間，就遭盜賣之股票所得款項，是否成立
    消費寄託關係？
    按「金融機關與客戶間之乙種活期存款契約，具有消費寄託
    之性質，客戶得隨時請求返還寄託物。上訴人係金融機關，
    就客戶具領存款，究以何種方法判別印章之真偽，為其內部
    處理業務之問題，縱令金融機關之職員，以肉眼判別印章之
    真偽，並無過失，然存款為第三人偽刻章印章所冒領，上訴
    人僅得對該冒領人為損害賠償之請求，要不得以第三人冒領
    之事由，主張對於被上訴人已生清償之效力」。又「銀行接
    受無償存款，其與存戶間，乃屬金錢寄託關係，按寄託為金
    錢時，推定受寄人無返還原物之義務，僅須返還同一數額。
    又受寄人僅須返還同一數額者，寄託物之利益及危險，於該
    物交付時移轉於受寄人，為（修正前）民法第603條第1項及
    第 2項所明定，本件存款倘確係被第三人所冒領，則受損害
    者乃上訴人銀行，被上訴人對於銀行仍非不得行使寄託物返
    還請求權」（最高法院57年台上字第2965號、55年台上字第
    3018號判例參照）。上訴人雖辯稱，契約須經兩造意思合致
    ，始能成立。因此，參加人公司將上開股票遭盜賣所獲得之
    款項，匯入被上訴人在上訴人銀行所設立之帳戶內，然因上
    開匯入款項之行為非被上訴人所為，自不能認為被上訴人有
    將出賣股票所得價款以消費寄託之意思存入上訴人銀行內云
    云。然被上訴人之股票遭訴外人陳志朋盜賣，而盜賣所得金
    額已存入被上訴人所有在上訴人銀行內之帳戶乙情，業如前
    述，是依前開實務見解，自應認就該盜賣股票所得款，於匯
    入被上訴人在上訴人銀行所設立之帳戶內後，被上訴人與上
    訴人間即已合法成立消費寄託之法律關係，即就該所得款，
    被上訴人係寄託人，上訴人則係受寄人。故上訴人辯稱兩造
    彼此間就該所得款不存在消費寄託關係云云，顯不足採。
(三)兩造就上開款項如已成立消費寄託關係，就陳志朋所辦理之
    電話轉帳約定，該轉出進入劉光清帳戶之行為，對被上訴人
    是否發生清償之效力？
    查依上訴人銀行之電話轉帳作業辦法三規定：申請方式(二)由
    存戶（負責人）持身分證及原留印鑑向原存單位辦理。此為
    上訴人所不爭執。可見，依該銀行之作業規定辦理電話轉帳
    ，須由存戶本人持身分證及原留印鑑辦理，上訴人准許活期
    儲蓄存款或活期存款之存戶辦理電話轉帳手續，即存戶可利
    用語音電話系統，輸入轉出帳戶之密碼、轉帳金額及轉入之
    帳號，而完成轉帳，無須本人持蓋有印鑑之取款條辦理，即
    可以電話語音輸入方式而轉帳，而發生存戶之活期存款轉至
    他帳戶之結果，足以發生存戶領取存款之相同效果，則上訴
    人銀行關於該電話轉帳申請手續之辦理，自應盡善良管理人
    之注意義務。然「綜合約定書」係陳志朋擅自代理被上訴人
    辦理電話轉帳，簽立該「綜合約定書」時，非被上訴人本人
    到場辦理乙情，已足認定，則於被上訴人本人未到場辦理，
    又未提出本人之身分證原本，且綜合約定書上所蓋之印文以
    肉眼比對，與被上訴人原留印鑑顯不相符；則上訴人承辦人
    員竟准陳志朋辦理相關手續，顯已違反該行之作業規定，自
    屬未盡善良管理人之注意義務，該偽造之「綜合約定書」之
    約定，對被上訴人自不生效力。準此，訴外人陳志朋事後利
    用電話轉帳而將甲○○帳戶內之存款轉帳盜領，上訴人銀行
    依該電話轉帳指示而將被上訴人存款轉出，對被上訴人自不
    生清償之效力。
(四)陳志朋是否為被上訴人之代理人？其間是否有表見代理之適
    用？
    上訴人雖稱，陳志朋代理被上訴人符合一般經驗法則，且上
    訴人銀行已盡善良管理人之注意義務，並無過失可言，故上
    訴人銀行依指示將被上訴人帳戶內之款項予以轉出，對被上
    訴人當然發生清償之效力，否則亦有表見代理之適用云云。
    然陳志朋偽刻被上訴人之印章及冒簽被上訴人之姓名為上開
    行為，業如前述，陳志朋顯非被上訴人之代理人，故上訴人
    辯稱陳志朋係被上訴人之代理人云云，顯不可採。另依民法
    第 169條之規定：「由自己之行為表示以代理權授與他人，
    或知他人表示為其代理人而不為反對之表示者，對於第三人
    應負授權人之責任。但第三人明知其無代理權或可得而知者
    ，不在此限。」故表見代理之成立要件，須本人有表見之事
    實，足使第三人信該他人有代理權之情形存在，始足當之。
    然被上訴人之印章與簽名係遭陳志朋所偽造，並無所謂「由
    自己之行為表示以代理權授與他人，或知他人表示為其代理
    人而不為反對之表示者」等表見事實存在，上訴人空言抗辯
    被上訴人應負表見代理人責任云云，即屬無據。
(五)被上訴人已對參加人提起返還股票之訴，且已獲得勝訴之確
    定判決，被上訴人是否得再向上訴人請求金錢賠償？
    上訴人另稱，被上訴人在參加人公司集保戶內之股票，既係
    遭訴外人陳志朋盜賣，則被上訴人出賣股票顯非出自其本身
    之意思，亦非出自有權代理被上訴人之人所為，故被上訴人
    並無出賣其設立於參加人公司集中帳戶內股票之意思，則參
    加人將交易所得之股款匯入被上訴人設於上訴人銀行之帳戶
    內，並不生清償之效力，參加人公司對被上訴人自應負返還
    股票之責云云。按請求權競合乃同一債權人與債務人間，因
    同一之單一事實以同一給付目的之數個請求權之併存，有請
    求權之債權人，得就數請求權選擇行使其一，請求權之行使
    已達目的者，其他請求權即行消滅，如未達目的者，仍得行
    使其他請求權。訴外人陳志朋因盜賣被上訴人所有股票，應
    對被上訴人負損害賠償責任，參加人依民法第188條規定，
    應與之負連帶損害賠償責任（參本院卷第87至101頁、第167
    至170頁所附本院92年度重上字第11號與最高法院95年度台
    上字第2050號民事判決）。故不論參加人公司對被上訴人是
    否應負返還股票之責，被上訴人對參加人另有侵權行為損害
    賠償之請求權利；但上訴人與被上訴人係本於消費寄託之法
    律關係，其與侵權行為損害賠償之法律關係係各別之發生原
    因，對於被上訴人各負全部履行之義務，並非同一債權人與
    債務人間，因同一之單一事實，以同一給付目的之數個請求
    權之併存，性質上與不真正連帶債務相類；是在參加人實際
    返還股票之前，上訴人仍需對被上訴人負返還系爭存款之責
    ，被上訴人自可本於消費寄託之法律關係，請求上訴人返還
    寄託物，自不待言。
七、綜上所述，被上訴人本於消費寄託之法律關係，請求上訴人
    給付伊869萬1484元，及自92年10月3日起至清償日止，按週
    年利率百分之5計算之利息，為有理由，應予准許。是則原
    審為上訴人該部分敗訴之判決，及以諭知供擔保為條件之假
    執行及免為假執行之宣告，於法並無不合。上訴意旨猶執陳
    詞指摘原判決該部分不當，求予廢棄改判，為無理由，應予
    駁回。
八、本件判決基礎已臻明確，兩造其餘主張或陳述及其攻擊防禦
    方法，於本件判決結果不生影響，爰不予一一論述，附此敘
    明。
九、據上論結，本件上訴為無理由，依民事訴訟法第449條第1項
    、第78條，判決如主文。
中　　華　　民　　國　　96　　年　　7 　　月　　31　　日
　　　　　　　　　民事第二庭　　審判長法　官　童有德
　　　　　　　　　　　　　　　   　　 法　官　蔡秉宸
　　　　　　　　　　　　　　　    　　法　官　謝說容
以上正本係照原本作成。
如對本判決上訴，須於收受判決送達後二十日內向本院提出上訴
書狀，其未表明上訴理由者，應於提出上訴後二十日內向本院提
出上訴理由書（須按他造人數附具繕本）。
上訴時應提出委任律師為訴訟代理人之委任狀。具有民事訴訟法
第四百六十六條之一第一項但書或第二項之情形為訴訟代理人者
，另應附具律師及格證書及釋明委任人與受任人有該條項所定關
係之釋明文書影本。
　　　　　　　　　　　　　　　　　　　書記官　魏維廷
中　　華　　民　　國　　96　　年　　8 　　月　　1 　　日
                                                      Ｃ
